臺灣高雄地方法院刑事判決　　　　　　 100年度交易字第31號
公　訴　人　臺灣高雄地方法院檢察署檢察官
被　　　告　繆弘毅
上列被告因過失傷害案件，經檢察官提起公訴（100 年度調偵字
第149 號），本院判決如下：
    主  文
繆弘毅犯過失傷害罪，處有期徒刑貳月，如易科罰金，以新臺幣
壹仟元折算壹日。
    事  實
一、繆弘毅領有普通小型車駕駛執照，於民國99年6 月19日14時
    55分許，駕駛車牌號碼XT-6837 號自用小客車，沿高雄市前
    金區○○○路由南向北行駛，其於行經中華三路與中正四路
    路口欲左轉中正四路時，本應注意汽車行駛至交岔路口，轉
    彎車應讓直行車先行，而依當時天候晴、日間自然光線、柏
    油路面、路面乾燥、無障礙物及視距良好等客觀行車條件，
    無不能注意之情事，竟疏未注意，即於上揭路口貿然左轉，
    適黃楹茹騎乘車牌號碼XTM-977 號普通重型機車搭載曾秀娥
    ，沿中華三路由北向南行經上揭路口，致繆弘毅駕駛之自用
    小客車右前車頭與黃楹茹騎乘之普通重型機車左側車身發生
    擦撞，造成黃楹茹、曾秀娥人車倒地，曾秀娥因而受有左股
    骨骨折、右橈骨遠端骨折、右第二蹠骨骨折之傷害。嗣繆弘
    毅於肇事後，在犯罪未經有偵查權之機關或公務員發覺以前
    ，在現場等候並向到現場處理之警員表明其為肇事者，自首
    而願接受裁判。
二、案經曾秀娥訴請臺灣高雄地方法院檢察署檢察官偵查起訴。
    理  由
壹、程序部分：
    按被告以外之人於審判外之言詞或書面陳述，除法律有規定
    者外，不得作為證據；又被告以外之人於審判外之陳述，雖
    不符第159 條之1 至第159 條之4 之規定，但經當事人於審
    判程序同意作為證據，法院審酌該言詞陳述或書面陳述作成
    時之情況，認為適當者，亦得為證據；當事人、代理人或辯
    護人於法院調查證據時，知有第159 條第1 項不得為證據之
    情形，而未於言詞辯論終結前聲明異議者，視為有前項之同
    意，刑事訴訟法第159 條第1 項、第159 條之5 規定甚明。
    經查，本判決後開所引用之各該被告以外之人於審判外之陳
    述（包括書面陳述），雖屬傳聞證據，惟被告及檢察官於審
    理期日時均表示無意見而不予爭執，且迄至言詞辯論終結前
    亦均未聲明異議，本院審酌上開證據資料製作時之情況，尚
    查無違法不當之瑕疵，亦認為以之作為證據應屬適當，故揆
    諸前開法律規定與說明，爰逕依刑事訴訟法第159 條之5 規
    定，認前揭證據資料均例外有證據能力。
貳、實體部分：
一、訊據被告繆弘毅固坦承有於首揭時、地，駕駛車號XT-6837
    號自用小客車與黃楹茹所騎乘、搭載乘客即告訴人曾秀娥之
    車號XTM- 977號機車發生碰撞，造成黃楹茹、告訴人人車倒
    地，告訴人因而受有左股骨骨折、右橈骨遠端骨折、右第二
    蹠骨骨折之傷害，惟矢口否認有何過失傷害犯行，辯稱：伊
    要左轉彎前，有在路口中心處（即偵卷第10頁被告以紅筆手
    繪星星處）等停一段時間禮讓黃楹茹機車前方之汽、機車先
    行，當時黃楹茹之機車尚未到達中正四路及中華三路路口，
    距離伊尚有一段距離，故伊便怠速左轉，轉彎完成後，黃楹
    茹之機車始與伊之汽車相撞，斯時伊為直行車，黃楹如應禮
    讓直行車通過，伊自無過失云云，惟查：
(一)  被告確有於上揭時、地駕車與黃楹茹騎乘之機車發生碰撞，
    並致黃楹茹搭載之乘客即告訴人受有如事實欄所載之傷害等
    情，業據證人黃楹茹於本院審理中證述明確，並有高雄市政
    府警察局新興分局道路交通事故現場圖、道路交通事故調查
    報告表（一）（二）、交通事故訪談紀錄表、車禍現場照片
    9 張、高雄市立大同醫院診斷證明書1 紙在卷可憑，且為被
    告所不爭執，此部分之事實，首堪認定。
(二)  按「汽車行駛至交岔路口，其行進、轉彎應依下列規定：七
    、轉彎車應讓直行車先行」，道路交通安全規則第102 條第
    1 項第7 款定有明文。查被告與黃楹茹原均係沿高雄市前金
    區○○○路行進，被告行至中華三路、中正四路路口時左轉
    中正四路，是被告屬轉彎車，告訴人屬直行車自明，被告既
    曾考領普通小型車駕駛執照，依其智識及駕駛自用小客車之
    經驗，對於上開規定自應知之甚詳；且案發當時天候晴、日
    間自然光線、柏油路面、路面乾燥、無障礙物及視距良好乙
    節，有高雄市政府警察局新興分局道路交通事故調查報告表
    （一）及現場照片9 張在卷可查（參偵一卷第11、第16頁至
    第20頁），足認被告駕車沿高雄市前金區○○○路由南往北
    行進，左轉彎駛入中正四路時，並無不能注意之情事，被告
    竟疏未注意未禮讓直行車先行，致生本件交通事故，其有過
    失一事，洵堪認定；且本件車禍事故經送請高雄市政府交通
    局車輛行車事故鑑定委員會鑑定，亦認被告轉彎車未讓直行
    車先行，為肇事原因，黃楹茹無肇事原因，有該會鑑定意見
    書附卷可查（參院一卷第16頁）；從而，被告駕駛行為確有
    上述過失等情，實堪認定。
(三)  被告雖辯稱事故發生時伊已完成左轉彎屬直行車，且伊先到
    達中華三路及中正四路路口，黃楹茹自應禮讓伊先行通過云
    云。惟查，本件事故發生前，被告之自用小客車確已開始進
    行左轉彎而改以由東往西之方向行駛於中正四路上，然尚未
    完全通過中華三路及中正四路路口，便於中華三路之行人穿
    越道旁之自行車車道與黃楹茹騎乘之機車發生碰撞，有道路
    交通事故現場圖、現場照片9 張在卷可憑，被告雖已通過中
    華三路南向快車道之前方，惟尚在南向慢車道之前方，被告
    之汽車在完全通過中華三路前，仍屬轉彎車，是被告單以車
    身完成轉彎動作即辯稱伊為直行車云云，顯係其對於直行車
    定義之誤解，自不足採。又道路交通安全規則第102  條第1
    項第7 款有關轉彎車與直行車之路權部分，於95年6 月30日
    修正時，已將原規定: 「轉彎車應讓直行車先行。但直行車
    尚未進入交岔路口，而轉彎車已達中心處開始轉彎，直行車
    應讓轉彎車先行。」，修正為: 「轉彎車應讓直行車先行。
    」，修正後之規定可杜絕轉彎車與直行車之路權爭議。是有
    關轉彎車與直行車之路權部分，在上開修正條文於95年7 月
    1 日正式施行後，直行車擁有絕對之優先路權已至為明確。
    查事故發生時，被告之車為轉彎車，業經本院認定如前，縱
    被告駕車已通過中正四路及中華三路路口之中心且已完成轉
    彎之動作，然徵諸上開說明，直行車相較於轉彎車擁有絕對
    之優先路權，被告自承於轉彎時已看見黃楹茹自對向直行而
    來，本可小心駕駛禮讓黃楹茹先行，卻疏未注意即貿然左轉
    ，致生本件車禍事故，其有過失甚明，被告上開所辯，洵不
    足採。
(四)  被告復辯以伊要轉彎時，曾看到黃楹茹自遠處騎乘機車直行
    而來但未到達路口，若依照正常行車速度，黃楹茹之機車應
    可從伊之汽車後方穿過，惟事故發生時卻是黃楹茹之機車與
    伊之汽車車頭相撞，顯見黃楹茹車速過快，且偏離車道，致
    生事故云云。然而：
1.  被告於本院審理時，對於黃楹茹之行車車速為何、是否有加
    速往前衝等情，均供稱不知情等語（審判長問：「你要起步
    時，有無看到告訴人加速往前衝？」；被告答：「我無法斷
    定，也不知道她的車速」，見院二卷第50頁），被告對於黃
    楹茹當時之行車速度既未加以留意，顯見其指稱對方行車速
    度過快云云，純屬臆測之詞，殊難採信。況且，道路交通安
    全規則第102 條第1 項第7 款要求駕駛人轉彎時須禮讓直行
    車先行，其立法目的無非係因車輛轉彎時車速通常較慢、耗
    時較久，且轉彎過程常有橫向佔據直行車道行進路線之情況
    ，對直行之車輛造成較高之風險，故車輛欲轉彎時，如遇有
    對向車輛直行，駕駛人需估計直行車輛之距離、速度，如可
    能與直行車輛在相近之時間到達路口，則應讓直行車輛先行
    ，並等待直行車通過路口後，再行轉彎。被告於上開路口欲
    準備左轉彎時，既有看到黃楹茹之機車自對向車道行駛而來
    ，揆諸上開說明，被告本應判斷黃楹茹之行車速度及估計到
    達路口所需之時間，使黃楹茹之機車能如被告所預期自其汽
    車後方通過，惟被告卻供稱對黃楹茹之車速全然不知，益徵
    其未仔細算直行車到達路口所需之時間，以致未能以適當車
    速通過路口或禮讓黃楹茹之直行車先行，致生本件車禍，其
    有過失灼然至明。
2.  又證人黃楹茹於本院審理時證稱：事故發生時，其係騎乘機
    車沿中華三路由北往南行駛於外側車道，行車時速係每小時
    40至50公里，要通過路口時，見到被告之車在對面等待，之
    後就朝其撞過來，其之機車左側車身與被告之車頭相撞等語
    （見院二卷第44頁），證人就行車速度為40至50公尺及行駛
    於慢車道部分之證詞，核與案發時初次接受員警製作交通事
    故談話紀錄表所述一致；又被告於本院審理時亦供稱：伊在
    路口準備要轉彎時，有看到黃楹茹之機車尚未進入路口，而
    係行駛在（中華三路）人行道轉角處等語（審判長問：「你
    等那些轎車、機車過後，有無注意到黃楹如的車子在何處？
    」；被告答：「我記得路口行人道轉角那棟房屋有在整修，
    黃楹茹大概在那邊。我啟動時有看到黃楹茹的車子的。我為
    何敢斷定她沒有通過斑馬線，沒有進入路口，是因為當時看
    到她的位置就在人行道轉角那邊，當時黃楹茹是在行駛狀態
    」，見院二卷第50頁），而中華三路人行道轉角處即屬慢車
    道，此見本院依職權查得之現場照片自明（見院二卷第33頁
    ），因此，被告看到黃楹茹之機車時，黃楹茹確係行車於慢
    車道上，而本件事故發生地點亦係在中華三路南向慢車道延
    伸處，有現場照片存卷可參，此外別無其他事證可認黃楹茹
    有明顯偏離慢車道之情，足證證人黃楹茹證稱事故當時其係
    直行並無變換車道等語，屬信實可採，被告辯稱黃楹茹行車
    時有偏離車道云云，實屬無據。
(五)  被告另以肇事之後，伊之汽車係保險桿右前側有撞擊痕跡，
    惟車頭卻毫無傷痕，且黃楹茹之機車係嵌入伊之汽車保險桿
    下，辯以並非伊之汽車去撞黃楹茹，而是黃楹茹之機車來撞
    伊云云。然依被告上開所述，或僅能佐證被告之汽車有可能
    稍微早於黃楹茹之機車到達上開路口，然尚無法執此直接推
    論係黃楹茹之機車主動撞擊被告之車，且被告未禮讓直行車
    ，致生本件車禍，業經本院認定如前，則不論係被告之汽車
    撞擊告訴人之機車或是告訴人之機車撞擊被告之汽車，均無
    解被告未依規定禮讓直行車之過失責任。
(六)  又被告違反上開注意義務駕車撞擊黃楹茹所騎乘之機車，致
    機車乘客即告訴人受有前揭傷勢，其過失行為與造成之傷害
    結果間，自有相當因果關係。是本件事證明確，被告上開過
    失傷害犯行，堪以認定，應依法論科。
二、核被告所為，係犯刑法第284 條第1 項前段之過失傷害罪。
    被告於肇事後，在有偵查犯罪職權之公務員尚未知悉其為肇
    事者前，停留在現場並主動向前往現場處理之警員坦承為肇
    事人而接受審判乙情，有高雄市政府警察局交通大隊交通事
    故談話紀錄表1 紙附卷可稽（見偵一卷第13頁），爰依刑法
    第62條前段規定減輕其刑。爰審酌被告駕駛汽車左轉彎時，
    疏未注意應讓直行車輛先行，不慎與黃楹茹所騎乘之機車發
    生碰撞，致告訴人受有如事實欄所載之傷害，所為實屬不該
    ，又被告犯後否認過失犯行，迄今未與告訴人達成和解，兼
    衡其犯罪目的、動機、早年有過失傷害前科之素行等一切情
    狀，量處如主文所示之刑，並諭知易科罰金之折算標準，以
    示懲儆。
據上論斷，應依刑事訴訟法第299 條第1 項前段，刑法第284 條
第1 項前段、第62條前段、第41條第1  項前段，刑法施行法第1
條之1 第1 項、第2 項前段，判決如主文。
本案經檢察官粟威穆到庭執行職務。
中    華    民    國   100    年    10    月    11    日
                  刑事第十三庭審判長 法  官  黃蕙芳
                                     法  官  楊智守
                                     法  官  陳采葳
以上正本證明與原本無異。
如不服本判決應於收受判決後10日內向本院提出上訴書狀，並應
敘述具體理由。其未敘述上訴理由者，應於上訴期間屆滿後20日
內向本院補提理由書( 均須按他造當事人之人數附繕本) 「切勿
逕送上級法院」。
中    華    民    國   100    年    10    月    11    日
                                    書記官  葉祝君
附錄所犯法條：
中華民國刑法第284條
（過失傷害罪）
因過失傷害人者，處 6 月以下有期徒刑、拘役或 5 百元以下罰
金，致重傷者，處 1 年以下有期徒刑、拘役或 5 百元以下罰金
。